【裁判字號】    99,訴,46
【裁判日期】    990430
【裁判案由】    分配表異議之訴
【裁判全文】
臺灣彰化地方法院民事判決  99年度訴字第46號
原      告  丙○○
原      告  戊○○
原      告  丁○○
前列三人共同
訴訟代理人  盧志科律師
複代理人    甲○○
被      告  彰化縣員林鎮農會
法定代理人  乙○○
訴訟代理人  己○○
上列當事人間請求分配表異議之訴事件，本院於民國99年4月14
日言詞辯論終結，茲判決如下：
    主  文
原告之訴駁回。
訴訟費用由原告負擔。
    事實及理由
一、原告主張：鈞院97年執字第27124號清償債務等強制執行事
    件，經拍賣查封之標的物為坐落彰化縣員林鎮○○段246 地
    號土地（以下簡稱系爭土地），然該筆土地擔保之債權係上
    開強制執行事件如附表所示分配表次序5之債權，因原告戊
    ○○僅擔任原告丙○○向被告借款500萬元該筆債務之連帶
    保證人，對原告丙○○另外向被告借款29，000，000元及3
    ，000，000 元之另二筆債務並未擔任連帶保證人，亦未明
    示負擔連帶責任，對其餘二筆債務自不負連帶責任。故系爭
    土地拍賣所得價金依法應由該筆債權（指借款500萬元）優
    先受償。系爭抵押權設定契約書所附「其他約定事項」，依
    其形式觀察，係由被告即債權人員林農會欲與不特定之抵押
    借款人，所預先製作之條款，屬定型化約款，依據消費者保
    護法第11條第2項規定應為有利於消費者之解釋。惟約定關
    於擔保範圍之約定事項，就擔保一定範圍內「包含過去所負
    現在尚未清償」及將來所負之反覆發生之債權均屬該最高限
    額抵押權擔保之範圍，致原告戊○○在上開抵押權設定期間
    內可能負擔非其預期之擔保責任，因此加重其擔保責任，使
    其陷入無法預測風險之不利益致顯失公平，依民法第247條
    之1規定應認為無效。被告主張以前揭最高限額抵押權就系
    爭分配表次序3、4、5三筆債權行使分配，詎鈞院民事執行
    處於製作上開分配表時，竟將該筆債權與分配表次序3、4之
    債權依據債權額比例分配，致使該筆土地擔保之債權即上開
    強制執行事件分配表次序5之債權無法優先全部受償，顯然
    有誤，爰提起本訴，聲明：本院97年執字第27124號如附表
    所示分配表「次序5、債權人彰化縣員林鎮農會、債權00000
    00元、分配金額562376元」，應變更為「次序3、債權人彰
    化縣員林鎮農會、債權0000000元、分配金額0000000元」；
    上開分配表「次序3、4、債權人彰化縣員林鎮農會、分配金
    額依序為0000000元及552873元」，應分別變更為「次序4、
    5、債權人彰化縣員林鎮農會、分配金額0000 000元及16702
    3元」。
二、被告則辯稱：
（一）按最高限額抵押權係指債務人或第三人提供其不動產為擔
      保，就債權人對債務人一定範圍內之不特定債權，在最高
      限額內設定之抵押權。且最高限額抵押權，係對債權人一
      定範圍內之不特定債權，預定一最高限額，由債務人或第
      三人提供抵押物予以擔保之特殊抵押權。此種抵押權所擔
      保之債務，除訂約時已發生者外，即將來發生之債務在約
      定限額之範圍內，亦為抵押權效力所及，此與一般抵押權
      為專就現存特定之債務為擔保者不同。
（二）本件係由原告即連帶保證人戊○○提供系爭土地為擔保，
      就被告即債權人彰化縣員林鎮農會（下稱員林農會）對原
      告即債務人丙○○於本金最高限額新台幣（下同）1176萬
      元範圍內之不特定債權，設定抵押權，有土地、建築改良
      物抵押權設定契約書（下稱抵押權設定契約書）1紙可憑
      ，是本件係屬最高限額抵押權無疑。
（三）又本件抵押權設定契約書係於78年6月7日訂定，至108 年
      6月6日上開最高限額確定之日止，其間原告即債務人丙○
      ○陸續分別向被告即債權人員林農會借款新台幣500萬元
      、2900萬元及300萬元，亦即鈞院97年執字第27124號分配
      表次序3、4、5之3筆借款，該3筆借款系於上開抵押權設
      定存續期間，發生在被告即債權人員林農會與債務人丙○
      ○間之消費借貸契約，是上開分配表次序3、4、5之3筆借
      款均為本件最高限額抵押權之擔保範圍，皆為抵押權效力
      所及。
（四）定型化契約有效：
      再系爭抵押權設定契約書所附「其他約定事項」，依其形
      式觀察，係由被告即債權人員林農會欲與不特定之抵押借
      款人，所預先製作之條款，屬定型化約款。惟各該約定均
      經契約當事人戊○○、丙○○蓋章，非不易詳閱其內容，
      且擔保之債務範圍約定語意明確，並無模糊不清之處，約
      定文字亦不多，復列為其他約定事項之首條，則原告即債
      務人戊○○、丙○○於簽訂系爭不動產抵押權設定契約時
      ，自足以藉該文字之約定，而知悉上開抵押擔保債權之範
      圍，則其等如有不同意該部分之內容者，自得請求增刪或
      變更之。系爭不動產抵押權設定契約書附件其他約定事項
      第1條之約定，既明示擔保債權之種類及範圍，此約定反
      而足使系爭抵押權擔保之債權得依當事人之約定限制於一
      定範圍內之法律關係，尚不致令抵押人負擔不可預測之義
      務。最高限額抵押權設定契約書之其他特約事項關於擔保
      範圍之約定事項，雖屬定型化契約條款，但該其他特約事
      項關於擔保範圍之約定事項，就擔保一定範圍內「包含過
      去所負現在尚未清償」及將來所負之基礎法律關係而反覆
      發生之債權均屬最高限額抵押權擔保之效力範圍，既屬最
      高限額抵押權之「特性」，並未因此加重「債務人」或「
      第三人」之負擔，而使「債務人」或「第三人」陷入無法
      預測風險之不利益，致顯失公平可言。自難謂該約定係不
      利於原告即債務人戊○○或加重其責任之情形，是原告即
      債務人戊○○主張上開約定係加重抵押人之責任並有重大
      不利益，不符平等互惠原則，於誠信原則有違，顯失公平
      而無效云云，亦非有理。
（五）聲明：原告之訴駁回。
三、兩造不爭執事項：
 （一）原告即連帶保證人戊○○於81年7月18日提供系爭土地為
       擔保，就被告對原告即債務人丙○○於本金最高限額新
       台幣（下同）1176萬元範圍內之不特定債權，設定抵押
       權。
 （二）原告即債務人丙○○於81年7月20日向被告借款500萬元
       ，由原告戊○○擔任連帶保證人。其後原告丙○○又陸
       續向被告借款2900萬元及300萬元部分，原告戊○○並未
       擔任連帶保證人。
 （三）被告主張以前揭最高限額抵押權就系爭分配表次序3、4
       、5三筆債權行使分配，本院民事執行處製作上開分配表
       將該筆債權與分配表次序3、4之債權依據債權額比例分
       配。
四、兩造爭執事項：其後原告丙○○於87年9月3日、88年2月25
    日分別向被告借款2900萬元及300萬元部分，原告戊○○未
    擔任連帶保證人，此二筆借款債權是否上開最高限額抵押權
    擔保之範圍？得否優先於普通債權而受償？
五、得心證之理由：
（一）原告主張之上開事實，雖據其提出附表所示之分配表影本
      1紙為證，且經本院調閱本院97年執字第27124號清償債務
      等強制執行事件卷宗比對確認無訛，兩造對原告戊○○於
      81年7月18日提供系爭土地為擔保，就被告對原告丙○○
      於本金最高限額1176萬元範圍內之不特定債權，設定抵押
      權，而原告戊○○僅就原告丙○○於81年7月20日向被告
      借款500萬元擔任連帶保證人，其後原告丙○○又陸續向
      被告借款2900萬元及300萬元部分，原告戊○○並未擔任
      連帶保證人等事實均不爭執。
（二）兩造之爭執在於原告丙○○於87年9月3日、88年2月25 日
      分別向被告借款2900萬元及300萬元部分，是否上開最高
      限額抵押權擔保之範圍？得否優先於普通債權而受償？
（三）經查，由本院97年執字第27124號清償債務等強制執行事
      件卷內所附之抵押權設定契約書所載可知，原告戊○○係
      義務人兼債務人，原告戊○○為債務人，而該契約書其他
      約定事項第1條約定：本抵押物之擔保範圍包括債務人、
      擔保物提供人對被告現在及將來所負之借款、票據等一切
      債務等語明確，此為兩造不爭之事實，應堪認定。
（四）按最高限額抵押權係指債務人或第三人提供其不動產為擔
      保，就債權人對債務人一定範圍內之不特定債權，在最高
      限額內設定之抵押權。民法第881條之1第1項定有明文，
      且依民法物權編施行法第17條之規定，上開條文於民法物
      權編修正施行（96年3月28日增訂公布、同年9月28日施行
      ）前設定之最高限額抵押權，亦適用之。次按最高限額抵
      押權，係對債權人一定範圍內之不特定債權，預定一最高
      限額，由債務人或第三人提供抵押物予以擔保之特殊抵押
      權。此種抵押權所擔保之債務，除訂約時已發生者外，即
      將來發生之債務在約定限額之範圍內，亦為抵押權效力所
      及，此與一般抵押權為專就現存特定之債務為擔保者不同
      ，最高法院66年台上字第1097號判例可資參照。原告戊○
      ○於81年7月18日提供系爭土地為擔保，就被告對原告丙
      ○○於本金最高限額1176萬元範圍內之不特定債權，設定
      抵押權，如上開抵押權設定契約書所載，原告戊○○係義
      務人兼債務人，原告戊○○雖僅就原告丙○○於81年7月
      20日向被告借款500萬元擔任連帶保證人，然依該抵押權
      設定契約書其他約定事項第1條約定：該抵押物之擔保範
      圍係包括債務人、擔保物提供人對被告現在及將來所負之
      借款、票據等一切債務在內，故就原告丙○○對被告所負
      之債務於抵押權存續期間內、在最高限額1176萬元額度範
      圍內，無論原告戊○○是否擔任連帶保證人，均為抵押權
      效力所及，是其後原告丙○○於87年9月3日、88年2月25
      日分別向被告借款2900萬元及300萬元部分，原告戊○○
      雖未擔任連帶保證人，依據上開約定此二筆借款債權仍屬
      上開最高限額抵押權擔保之範圍內無疑，依法自應優先於
      普通債權而受償，原告以原告丙○○於87年9月3日、88年
      2月25日分別向被告借款2900萬元及300萬元部分，原告戊
      ○○並未擔任連帶保證人，而主張二筆借款債權不在上開
      最高限額抵押權擔保之範圍云云，自不足採；被告所辯於
      法有據。
（五）原告另主張系爭抵押權設定契約書所附「其他約定事項」
      ，依其形式觀察，係由被告即債權人員林農會欲與不特定
      之抵押借款人，所預先製作之條款，屬定型化約款，依據
      消費者保護法第11條第2項規定應為有利於消費者之解釋
      。惟約定關於擔保範圍之約定事項，就擔保一定範圍內「
      包含過去所負現在尚未清償」及將來所負之反覆發生之債
      權均屬該最高限額抵押權擔保之範圍，致原告戊○○在上
      開抵押權設定期間內可能負擔非其預期之擔保責任，因此
      加重其擔保責任，使其陷入無法預測風險之不利益致顯失
      公平，依民法第247條之1規定應認為無效云云，被告則以
      前揭情辭置辯，主張該定型化契約有效。
（六）查系爭抵押權設定契約書所附「其他約定事項」，依其形
      式觀察，係由被告即債權人員林農會欲與不特定之抵押借
      款人，所預先製作之條款，屬定型化約款無誤。惟基於契
      約自由原則，原告等人均有權自行決定是否訂約，即享有
      締約自由，並無強暴脅迫之不法情事。且各該約定均經契
      約當事人戊○○、丙○○蓋章，非不易詳閱其內容，且擔
      保之債務範圍約定語意明確，並無模糊不清之處，約定文
      字亦不多，復列為其他約定事項之首條，則原告即債務人
      戊○○、丙○○於簽訂系爭不動產抵押權設定契約時，自
      足以藉該文字之約定，而知悉上開抵押擔保債權之範圍，
      則其等如有不同意該部分之內容者，自得請求增刪或變更
      之，甚或拒絕簽訂。系爭不動產抵押權設定契約書附件其
      他約定事項第1條之約定，已明示擔保債權之種類及範圍
      ，尚不致令抵押人負擔不可預測之義務。而最高限額抵押
      權設定契約書之其他特約事項關於擔保範圍之約定事項，
      雖屬定型化契約條款，但該其他特約事項關於擔保範圍之
      約定事項，就擔保一定範圍內「包含過去所負現在尚未清
      償」及將來所負之基礎法律關係而反覆發生之債權均屬最
      高限額抵押權擔保之效力範圍，尚難謂因此加重「債務人
      」或「第三人」之負擔，而使「債務人」或「第三人」陷
      入無法預測風險之不利益。從而，原告即債務人戊○○主
      張上開約定係加重抵押人之責任並有重大不利益，不符平
      等互惠原則，於誠信原則有違，顯失公平而無效云云，尚
      非可採。
（七）綜上所述，本院民事執行處所製作系爭分配表將次序5之
      債權與次序3、4之債權依債權額比例分配，核無違誤，
      原告提起本訴，並無理由，應予駁回。
      。
六、本件事證已明，兩造其餘攻擊或防禦方法，經核均對判決結
    果無影響，爰不逐一論述。
七、結論：原告之訴為無理由，並依民事訴訟法第78條、第85條
    第1項前段，判決如主文。
中    華    民    國    99    年    4    月    30    日
                  民事第一庭    法  官  施坤樹
以上正本係照原本作成。
如對判決上訴，應於判決送達後20日內向本院提出上訴狀（須附
繕本）。
中    華    民    國    99    年    5     月    5     日
                                書記官  施嘉玫

司法院資訊處製作；財團法人民間司法改革基金會備份。
